【裁判字號】    90,上訴,2180
【裁判日期】    901009
【裁判案由】    重利
【裁判全文】
臺灣高等法院刑事判決                            九十年度上訴字第二一八號
    上  訴  人
    即  被  告  戊○○
    選任辯護人  彭上華
右上訴人因重利案件，不服臺灣士林地方法院八十九年度訴字第一六八號，中華民國
九十年五月十四日第一審判決（起訴案號：臺灣士林地方法院檢察署八十九年度偵字
第六二七號）提起上訴，本院判決如左：
    主  文
原判決撤銷。
戊○○無罪。
    理  由
一、公訴意旨略以：被告戊○○基於常業之犯意，於八十七年四月間某日，在桃園縣
    中壢市○○路二二四號六樓，乘丙○○需款孔急之際，貸予新台幣（下同）五十
    萬元，由丙○○開立同額支票一紙作為擔保，利息每月一期，每期十五萬元。八
    十七年五月間，戊○○唆使丙○○以分期付款方式購買DH一0151號自小客車一部
    ，除頭期款二萬元由戊○○給付外，分期款七十萬六干五百元由丙○○分十八期
    繳付，每兩月一期繳交三萬九千二百五十元，車輛則交由戊○○使用以供上開借
    款之擔保，戊○○始同意將借款利息調降為每月四萬五千元。八十八年六月初，
    丙○○交付八十六萬元一次清償所欠本息，期間共給付本息一百二十三萬五千元
    ，惟戊○○拒不將DH一0151號自小客車交還，丙○○屢催未果，始報警處理。因
    認被告涉有常業重利罪嫌云云。
二、按犯罪事實應依證據認定之，無證據不得推定其犯罪事實，又不能證明被告犯罪
    者，應諭知無罪之判決，刑事訴訟法第一百五十四條第一項、第三百零一條第一
    項分別定有明文。又刑事訴訟法上所謂認定犯罪事實之證據，係指足以認定被告
    確有犯罪行為之積極證據而言（最高法院二十九年上字第三一○五號判例參照）
    。事實之認定，應憑證據，如未能發現相當證據，或證據不足以證明，自不能以
    推測或擬制之方法，為裁判基礎（最高法院四十年臺上字第八六號判例參照）。
    另按認定犯罪事實，所憑之證據，雖不以直接證據為限，間接證據亦包括在內，
    然無論直接或間接證據，其為訴訟上之證明，須於通常一般之人均不致於有所懷
    疑，而得確信其為真實之程度者，始得據之為有罪之認定，倘其證明尚未達到此
    一程度，而有合理性懷疑之存在時，即無從為有罪之認定，此亦有最高法院七十
    六年臺上字第四九八六號判例可資參照。又告訴人之告訴，係以使被告受刑事訴
    追為目的，是其陳述是否與事實相符，仍應調查其他證據以資審認（最高法院五
    十二年臺上字第一三○○號判例意旨參照）。
三、本件公訴人認被告涉有常業重利罪嫌，無非以被告犯情業據告訴人丙○○指訴甚
    詳，並有支票二紙為證，且被告自承兌現面額四萬五千元之支票，並要求告訴人
    分期付款購車供其使用；告訴人曾打電話向丁○○週轉四萬五千元付給被告利息
    等情，資為認定之依據。被告則辯以：本件係肇因於胡宗釗告知，因其與告訴人
    熟識並曾投資八十幾萬元於告訴人之貿易公司，但因該貿易公司久未分紅，擬向
    告訴人取回投資款，但基於與告訴人熟識，不方便開口，遂於八十七年四月間介
    紹被告與告訴人認識，並以其中五十萬元為被告所有，故要告訴人將此部分（五
    十萬元）還予被告，爾後並由被告處理接洽，當場由告訴人與胡宗釗結算後，告
    訴人應還予被告金額為五十一萬五千元，告訴人便交付三張支票予被告，即付款
    人中興商業銀行台北分行，發票人陳綠香（據告訴人稱係其配偶）帳號一三八二
    之四號，票號KT0000000號，面額二十萬元票號KT0000000號
    ，面額二十七萬元票號KT0000000號，面額四萬五千元。另就三十幾萬
    元部分則由告訴人與胡宗釗處理。當時告訴人亦有交付數張票據予胡宗釗，但被
    告並未過目，嗣八十七年五月間，告訴人表示無力償還，被告乃建議與告訴人約
    定，由告訴人購買一部汽車，交與被告除供做擔保外並由被告使用，被告並將此
    事告知胡宗釗。隨後由被告支付汽車頭期款及相關費用共約五萬元。至八十七年
    七月二十七日兌付了四萬五千元（即前之支票），至於另兩紙日期八十七年八
    月六日之支票，告訴人告知無法兌付，並委由胡宗釗先行取回，當時被告認為反
    正還有汽車做擔保，告訴人不致於不清償，且該筆款項本來就是胡宗釗之債權，
    便將該兩紙支票交予胡宗釗，其後被告便不再過問此事等語。
四、經查證人乙○○於本院調查時證稱：「（胡宗釗有無投資丙○○的公司）有，二
    次在胡宗釗家中，一次在被告家中說過，大約投資八、九十萬元，有在抱怨，說
    一年多了沒有分紅，都拿不回來，問我們有什麼辦法可以拿回來，當中有說到是
    用我們的名義，因為裡面有一部分錢是我們的，後來如何去要我就不知道，因為
    這三方面我都是朋友」，是以，被告所辯胡宗釗委託其向丙○○索討其中五十萬
    元之投資款，尚非無據。再稽諸證人甲○○於本院調查時證稱：「（胡宗釗是否
    曾經替你當連帶保證人？）是；後來因為胡宗釗兒子把被告的手錶弄丟，沒有表
    示要賠償，後來胡宗釗要向被告借錢，但是被告沒有錢，被告向我這邊調，我拿
    給被告，由被告拿給胡宗釗，後來沒有還，後來他們玩牌就發生口角，而且我借
    給胡宗釗四、五十萬元也沒有還，後來他去把保證撤銷掉」，足證胡宗釗於八十
    八年四月間即與被告生有嫌隙，則其否認投資丙○○的公司不利被告之證言，顯
    有所隱瞞。
五、次查告訴人於警訊時指稱：「八十八年六月拿現金八十六萬換回支票二張（面額
    計四十七萬元），自借貸至償還約十四個月的時間，利息總計約支付七十三萬五
    千元，本息總計約一百二十三萬五千元」云云（見八十八年七月二十八曰警訊筆
    錄）；偵查中又稱：「去年（指八十八年）六月初我拿八十六萬元換回支票及本
    票，其中除本金外，包括我欠的利息錢」云云（見八十九年三月六日偵查筆錄）
    。其借款金額、利息若干？其指訴前後不一。而證人胡宗釗於警訊時證稱：「：
    ：今年（八十八）五月時，丙○○打電話給我說他向戊○○借了筆錢：：現在錢
    還清了：：」云云（見八十八年十一月二十六日警訊筆錄）。亦與告訴人所稱還
    款之時間不符。
六、依前所述除四萬五千元，上訴人確有兌領外，告訴人從未證明如何共支付本息一
    百二十三萬五千元，且由前述，告訴人一下子說八十六萬元是本金，一下子又說
    八十六萬元除本金外尚有利息；一下子說換回二張支票，一下子又說換回支票及
    本票。況八十六萬元加上七十三萬五千元一應為一百五十九萬五千元，告訴人卻
    說是一百二十三萬五千元？顯見告訴人所言並非事實。告訴人所謂「十四個月，
    利息總計約七十三萬五千元」云云，但除了八十七年七月二十七日兌付之四萬五
    干元支票，充其量再加上所謂丁○○八十七年十月之現金四萬五千元（容後詳述
    ），亦不過九萬元，至於告訴人另稱有二紙八十七年九月六日，分別為二萬元及
    二萬七千元之支票，被告亦未提示兌現，且若此二張為真，既非四萬「五」千元
    ，告訴人又如何能算出為七十三萬「五」千元？況告訴人指稱交付予被告之票號
    ：MD0000000、面額：四萬五千元之利息票，經查該紙支票係由胡宗釗交
    予其前妻曾繁榮於八十七年八月間提示兌現，亦與被告無關。
七、告訴人另稱：「（每個月利息如何付？）有時付現有時開票」云云（見八十九年
    三月六日偵查筆錄）。然查如依告訴人所言，在長達十四個月中，有時付現有時
    開票，則依常理，告訴人既在中壢，且又有支票之情形下，當然是以開票，甚至
    應以匯款方式給付其所自稱之「利息」才對，除一方面較為方便外，亦可保留支
    付之證明．其謂以現金方式給付，本已有違常理！況十四個月中，僅有一次以支
    票給付，亦與其所稱有時付現有時開票之說詞不合。另告訴人於警訊中稱：「開
    立五十萬元支票作抵押」云云（見八十八年七月二十八日警訊筆錄）。復改稱：
    「我共簽了二張面額各五十萬元的本票，至今未取回」云云（見八十八年十二月
    七日警訊筆錄）。偵查中又稱「：：要求我開立三、四張五十萬元本票」云云（
    見八十九年三月六日偵查筆錄）。其前後說詞不一，互相矛盾。況既然是欠四十
    七萬元為何會開五十萬支票或本票，且一下子說借五十萬元、一下子又說欠四十
    七萬元，其前後說詞嚴重瑕疵。
八、至於證人丁○○於本院庭訊證稱：「（丙○○有無向你借四萬五千元？）有，他
    打電話到我在南京東路辦公室給我，說他要借四萬五千元，要付給被告的利息錢
    ，我說要出去，我會交代我大嫂楊松子，要丙○○來時找楊松子」辯護人復詰問
    ：「（張嬴方除了這一次之前有無向你借過錢？）有，那個時間很多次，我會問
    他用途，他都會說，他幾乎都說付利息，還有小孩的學費」「（借四萬五千元這
    次，有無說要付被告的利息錢？）有，但是事實上是否如此我不知道」得知係告
    訴人向證人蔡振人借款四萬五千元，而前來取款者亦係告訴人，且告訴人借款四
    萬五千元當時，亦曾多向證人蔡某借錢，至於借錢之說辭幾乎都是以付利息、學
    費為由，果真是否為付利息、學費而借款，證人蔡某則毫無所悉，職是，丁○○
    之證詞，並無法證明該筆四萬五千元確係告訴人用來支付予被告利息之用，至於
    曾聽聞告訴人表示要用來付被告的利息錢乙節，係屬傳聞證據，不足為不利於被
    告之認定。
九、綜上所述，公訴人所提各項證據，尚難據以認定被告確有犯罪，此外又查無其他
    積極證據，足認被告確有常業重利之情事，依上開說明，即應為被告有利之認定
    ，而認本件犯罪不能證明。原審未詳予研求，遽為被告有罪之認定，實有未洽，
    被告執此提起上訴，為有理由，應由本院將原判決撤銷，另為被告無罪之諭知。
據上論斷，應依刑事訴訟法第三百六十九條第一項前段、第三百六十四條、第三百零
一條第一項，判決如主文。
本案經檢察官沈世箴到庭執行職務。
中      華      民      國      九十      年      十      月      九    日
                              臺灣高等法院刑事第二十一庭
                                  審判長法  官  葉  騰  瑞
                                        法  官  江  國  華
                                        法  官  莊  明  彰
右正本證明與原本無異。
檢察官如不服本判決應於收受送達後十日內向本院提出上訴書狀，其未敘述上訴之理
由者並得於提起上訴後十日內向本院補提理由書（均須按他造當事人之人數附繕本）
。
                                        書記官  廖  嫣  雯
中      華      民      國      九十      年      十      月    十一    日


司法院資訊處製作；財團法人民間司法改革基金會備份。
